【裁判字號】    98,上,19
【裁判日期】    980407
【裁判案由】    拆屋還地
【裁判全文】
臺灣高等法院臺中分院民事判決            98年度上字第19號
上  訴  人  甲○○
訴訟代理人  吳莉鴦律師
被  上訴人  乙○○
訴訟代理人  丙○○
上列當事人間請求拆屋還地事件，上訴人對於中華民國97年11月
28日台灣彰化地方法院97年度訴字第 681號第一審判決提起上訴
，本院於98年03月24日言詞辯論終結，判決如下：
    主  文
上訴駁回。
第二審訴訟費用由上訴人負擔。
    事實及理由
一、被上訴人起訴主張：坐落彰化縣田中鎮○○段 594號、地目
    建、面積 345平方公尺之土地（以下簡稱系爭土地），及其
    上同段51建號、門牌彰化縣田中鎮○○路 756巷36號、鋼筋
    混土加強磚造、2 層樓房之建物，業經原法院民事執行處以
    96年度執字第 23070號執行事件執行拍賣，嗣經被上訴人拍
    定取得，並已完成點交。惟系爭土地上另有上訴人已取得事
    實上處分權即如原判決附圖所示編號Ｂ面積156.68平方公尺
    、門牌彰化縣田中鎮○○路 756巷34號之鐵皮造、磚造、雨
    遮平房（以下簡稱系爭建物），尚未完成點交。系爭建物係
    未辦理保存登記之建物，且已由上訴人取得事實上處分權，
    上訴人並無任何權利使用系爭土地，屬於無權占有，爰本於
    所有權人物上請求權之法律關係，請求上訴人拆除系爭建物
    ，並將系爭土地返還被上訴人等語。
    於本院補充陳述如下：本件系爭破舊建物，既係債務人許源
    吉早在40多年前所搭建，未辦保存登記，先用以充當素食品
    之簡易加工製造場所，事後於上訴人入嫁許家為媳後，在戶
    外加上頂棚充當停車所、又於戶外加裝衛浴設備，原有製作
    食品之廚房仍充炊事之所，並交付使用而為事實上之處分，
    迄民國89年間台灣彰化地方法院執行強制拍賣時，推諉由第
    三人張良賜租用，嗣又於最後拍賣過程中，即93年間委由其
    媳即上訴人甲○○向彰化縣稅捐稽徵處辦理納稅義務人申報
    ，旨在抵制法院執行強制拍賣之順利進行。從而台灣彰化地
    方法院未併付拍賣，遂有本件之訴訟由拍定人訴請法院解決
    之。上訴人早已設籍定居台中市，系爭建物及土地，上訴人
    雖曰逢年過節返家休憩占有，實則荒廢時多，使用時少。依
    最高法院69年台上字第 720號判例此種未辦保存登記之系爭
    破舊建物，自難認上訴人因贈與而取得系爭房屋之所有權，
    應無民法第 425條之適用，亦無增訂民法第425條之1之適用
    。上訴人此種違反誠信原則之作為，基於法律不保護惡意，
    自不能再予姑息，始符社會正義之要求。並聲明求為判決：
    (一)駁回上訴人之上訴。(二)訴訟費用由上訴人負擔。
二、上訴人則辯稱：系爭建物原係上訴人之公公許源吉於40餘年
    前興建，係未辦保存登記之建物，先前供作食品加工製造之
    場所，後來讓上訴人夫妻使用迄今。系爭建物內有房間、和
    室、客廳、廚房、廁所、衛浴設備、車庫及可獨立出入之大
    門，建物內部設備齊全，有水、有電，更有門牌，並非破舊
    不堪。前開執行事件拍賣公告已載明：系爭建物為上訴人所
    有並占用，使用土地之關係由拍定人自理，拍定後與坐落基
    地均不點交。被上訴人明知此情，仍願意投標而拍定，足認
    被上訴人默許上訴人繼續使用系爭土地。上訴人於拍定後誠
    意與被上訴人協調，被上訴人卻不為所動，仍故意興訟，上
    訴人莫可奈何。綜上，被上訴人之訴為無理由，爰請求駁回
    被上訴人之訴及其假執行之聲請，並陳明如受不利之判決，
    願供擔保，請准免為假執行等語。
三、本件第一審對被上訴人之請求，判決勝訴，上訴人不服，提
    起上訴，於本院補充陳述如下：
  (一)許源吉將系爭房屋贈與給上訴人，並交付給上訴人占有使用
    ，上訴人已取得系爭房屋之事實上處分權：
    1.系爭房屋原為許源吉建築，此為兩造不爭執之事實。嗣後
      許源吉之子許世忠與上訴人結婚，許源吉遂將系爭房屋贈
      與給上訴人，並交付給上訴人占有使用。
    2.按違章建築雖為地政機關所不許登記，尚非不得以之為交
      易之標的。而依89年5月5日施行而修正刪除前之民法第40
      7 條雖規定：「以非經登記不得移轉之財產為贈與者，在
      未為移轉登記前，其贈與不生效力」，但依最高法院41年
      台上字第 175號判例：「以非經登記不得移轉之財產為贈
      與者，在未為移轉登記前，其贈與不生效力，固為民法第
      407 條所明定。惟當事人間對於無償給與不動產之約定，
      如已互相表示意思一致，依同法第153條第1項之規定，其
      契約即為成立，縱未具備贈與契約特別生效之要件，要難
      謂其一般契約之效力亦未發生，債務人自應受此契約之拘
      束，負有移轉登記使生贈與效力之義務」。又民法第 407
      條之修正理由係因：「贈與為債權契約，於依第 153條規
      定成立時，即生效力。惟依條文規定，以非經登記不得移
      轉之財產權為贈與者，須經移轉登記始生效力，致不動產
      物權移轉之生效要件與債權契約之生效要件相同，而使贈
      與契約之履行與生效混為一事。為免疑義，爰刪除本條。
      」準此，許源吉因上訴人與許世忠結婚，而將系爭房屋贈
      與給上訴人，並將系爭房屋交付予上訴人占有使用，上訴
      人亦允諾受贈，則不論是依修正前之民法第 407條規定及
      修正刪除之理由，上訴人與許源吉間就系爭房屋之贈與債
      權契約已成立生效，不因系爭房屋為違章建築，無法辦理
      所有權移轉登記，即謂贈與無效。是上訴人已應無庸置疑
      。
  (二)本件應有民法第425條之1及最高法院48年台上字第1457號判
    例之適用：
    1.按「土地與房屋為各別之不動產，各得單獨為交易之標的
      ，且房屋性質上不能與土地使用權分離而存在，亦即使用
      房屋必須使用該房屋之地基，故土地及房屋同屬一人，而
      土地及房屋分開同時或先後出賣，其間雖無地上權設定，
      然除有特別情事，可解釋為當事人之真意，限於賣屋而無
      基地之使用外，均應推斷土地承買人默許房屋承買人繼續
      使用土地」，最高法院著有48年台上字第1457號判例可資
      參照。於88年04月21日民法修正時，特別依上開判例意旨
      ，增訂民法第 425條之1第1項：「土地及其土地上之房屋
      同屬一人所有，而僅將土地或僅將房屋所有權讓與他人，
      或將土地及房屋同時或先後讓與相異之人時，土地受讓人
      或房屋受讓人與讓與人間或房屋受讓人與土地受讓人間，
      推定在房屋得使用期限內，有租賃關係。其期限不受第44
      9條第1項規定之限制。」是依上開最高法院48年台上字第
      1457號判例意旨及民法第425條之1之規定，於土地及房屋
      同屬一人，而土地及房屋分別於同時或先後出賣而分屬不
      同人所有時，房屋使用土地有租賃關係，土地所有人不得
      請求房屋所有人拆屋還地。
    2.查系爭土地原為訴外人許源吉所有，於88年 7月間，許源
      吉將系爭土地贈與給其妻許鐘招，許鐘招過世後，系爭土
      地應由其繼承人即許源吉（許鐘招之夫）、許世忠（許鐘
      招之子）、許麗文（許鐘招之女）、許明麗（許鐘招之女
      ）共同繼承。嗣因田中鎮農會聲請拍賣系爭土地，由被上
      訴人拍定。
    3.又許源吉於距今約40年間，因從事食品加工之需要，即在
      系爭土地上，出資興建系爭房屋做為工廠使用。而後因許
      世忠與上訴人結婚，許源吉也因年事已高，不再從事食品
      加工之工作，即將系爭房屋讓與給上訴人，由上訴人自行
      裝修內部，以做為假日回婆家時居住處所。
    4.系爭房屋門牌號碼為「彰化縣田中鎮○○路 756巷34號」
      ，而被上訴人拍定之建號51號之門牌號碼為「彰化縣田中
      鎮○○路 756巷36號」，二者非同一建物，各有獨立出入
      門戶，且系爭房屋前段鐵皮造部分為車庫；後段磚造建物
      有客廳、臥房、浴室、廚房等構造物，由上訴人使用，系
      爭建物屋況甚佳。
    5.是由系爭土地及系爭房屋之變動情形，系爭土地及房屋原
      同屬許源吉所有，嗣因贈與、繼承、拍賣而分別異其所有
      人，揆之首揭說明，依民法第425條之1之規定及最高法院
      48年台上字第1457號判例意旨，系爭房屋對於系爭土地，
      應有租賃關係，被上訴人不得請求上訴人拆屋還地。
    6.至於系爭房屋雖為違章建築，無法辦裡所有權移轉登記，
      然參照最高法院85年台上字第51號判決意旨：「違章建築
      之讓與，雖因不能為移轉登記，而不能為不動產所有權之
      讓與，但受讓人與讓與人間如無相反之約定，應認為讓與
      人已將該違章建築之事實上處分權讓與受讓人。又按租用
      基地建築房屋，如當事人間無禁止轉讓房屋之特約，應推
      定出租人於立約時，即已同意租賃權得隨建築物而移轉於
      他人，故承租人將房屋所有權讓與第三人，應認其對於出
      租人仍有租賃關係之存在，且所謂讓與不以房屋之所有權
      已未移轉登記而有異。」，受讓違章建築者，對土地所有
      人仍可主張民法第425條之1之適用。本件應有民法第 425
      條之 1及最高法院48年台上字第1457號判例之適用，上訴
      人於系爭房屋得使用期限內，不得請求拆屋還地。
    並聲明求為判決：(一)原判決廢棄。(二)上開廢棄部分，被上訴
    人在第一審之訴及假執行之聲請均駁回。(三)第一、二審訴訟
    費用由被上訴人負擔。
四、被上訴人主張系爭土地經其拍賣而取得所有權，及上訴人目
    前占用系爭土地，並使用系爭建物等情，業據被上訴人提出
    相符之土地登記謄本、地籍圖謄本、拍賣公告影本、不動產
    權利移轉證書影本等件為證，復經原審法院會同彰化縣田中
    地政事務所派員履測現場屬實，分別製作勘驗筆錄、土地複
    丈成果圖附卷可按，並向彰化縣地方稅務局員林分局查詢系
    爭建物歷年來房屋稅籍異動資料無訛，亦有該局彰稅員分二
    密字第0972052124號函附卷佐參，自堪信被上訴人此部分之
    主張為真實。
五、按土地及其土地上之房屋同屬一人所有，而僅將土地或僅將
    房屋所有權讓與他人，或將土地及房屋同時或先後讓與相異
    之人時，土地受讓人或房屋受讓人與讓與人間或房屋受讓人
    與土地受讓人間，推定在房屋得使用期限內，有租賃關係。
    民法第 425條之1第1項前段定有明文。是本條文適用之前提
    為土地與房屋同屬一人所有，且其租賃關係於房屋的使用期
    限內存續。查本件系爭土地為上訴人之公公即訴外人許源吉
    所有，許源吉於88年08月18日贈與訴外人許鐘招，此有台灣
    省彰化縣土地登記簿附卷可稽（見本院卷第24頁），而許源
    吉於40餘年前，因從事食品加工之需要，在系爭土地上，出
    資興建未辦保存登記建物做為工廠使用，此固為兩造所不爭
    執。
六、上訴人辯稱：系爭房屋原為許源吉建築，嗣後許源吉將系爭
    房屋贈與給上訴人，並交付給上訴人占有使用，上訴人因而
    取得系爭房屋之事實上處分權；而被上訴人經法院拍賣程序
    取得系爭土地所有權。是系爭土地及房屋原同屬許源吉所有
    ，嗣因贈與、繼承、拍賣而分別異其所有人，依民法第 425
    條之 1之規定及最高法院48年台上字第1457號判例意旨，系
    爭房屋對於系爭土地，應有租賃關係，被上訴人不得請求上
    訴人拆屋還地云云。按土地與房屋為各別之不動產，各得單
    獨為交易之標的，且房屋之性質不能與土地分離而存在，亦
    即使用房屋必須使用該房屋之基地，故土地及房屋同屬一人
    ，而將土地及房屋分開、同時或先後出賣，其間雖無地上權
    設定，然除有特別情事，可解釋為當事人之真意，限於賣屋
    而無基地之使用外，均應推斷土地承買人默許房屋承買人繼
    續使用土地，最高法院著有48年台上字第1457號判例，至89
    年5月5日增訂之民法第425條之1之規定，僅係使之明文化，
    並進而推定在房屋使用期限內視為有租賃關係。而民法第42
    5條之1必係受讓房屋或土地而取得所有權者，方有其適用，
    尚不能任意擴及未取得所有權僅取得事實處分權之人。至於
    最高法院95年度台上字第2897號判決既明示「如認土地所有
    權人行使所有權，違反誠信原則或公共利益或有權利濫用之
    情形，仍應駁回其請求。」，即表示此種讓與事實上處分權
    ，僅本於使用借貸關係占用土地之情形，不得類推適用民法
    第425條之1，否則何需考量「是否違反誠信原則或公共利益
    或有權利濫用之情形」﹖本件上訴人縱確有自許源吉受讓系
    爭房屋之事實上處分權，但對於系爭土地，並無租賃關係，
    自無適用或類推適用民法第425條、第425條之1之餘地。
七、本件系爭未保存登記建物，雖係債務人許源吉所搭建，但台
    灣彰化地方法院執行於89年間強制執行時，許源吉及訴外人
    張良賜表示系爭建物係張良賜出資新台幣150、160萬元、雇
    用王添順所建築，張良賜且稱係向債務人（指許源吉）無償
    借用（見台灣彰化地方法院89年度執字第 11360號卷第68頁
    ）；嗣上訴人甲○○於93年11月間始申報設籍於系爭房屋，
    此有彰化縣地方稅務局員林分局彰稅員分二密字第09720521
    24號函、房屋稅及證明書在卷可證（見原審卷第37、47頁）
    ，債務人許源吉之行為顯有妨礙法院執行強制拍賣之順利進
    行。上訴人並未居住於系爭房屋，僅係「於假日回婆家時居
    住處所」而已（見上訴人民事上訴理由狀第 3頁、本院卷第
    20頁；上訴人民事辯論要旨狀第 5頁），被上訴人訴請上訴
    人拆屋還地自無違反誠信原則或公共利益或權利濫用之情形
    。法院拍賣公告雖記載拍定後不點交，但尚無從驟然推論應
    買人有默許占用人繼續使用土地之意，上訴人於原審另辯稱
    ：台灣彰化地方法院96年執字第 23070號案拍賣系爭建物，
    該執行案拍賣公告備註欄六記載「查封土地上另有第三人甲
    ○○所有未辦保存登記建物。拍賣後，甲○○建物及其坐落
    土地不點交。」而被上訴人仍向法院應買，應認被上訴人有
    默許上訴人繼續使用土地之意云云，尚無足採。
八、次按「所有人對於無權占有或侵奪其所有物者，得請求返還
    之。對於妨害其所有權者，得請求除去之。」，民法第 767
    條前段、中段定有明文。上訴人並無合法權源而占有系爭土
    地應為無權占有，已如上述。被上訴人訴請上訴人拆屋還地
    自無違反誠信原則或公共利益或權利濫用之情形。是以，被
    上訴人本於民法第 767條前段、中段之規定，請求上訴人拆
    屋還地，洵屬於法有據。從而，被上訴人本於所有權人物上
    請求權之法律關係，即民法第 767條規定，請求上訴人將系
    爭建物拆除，並將系爭土地返還被上訴人，為有理由，應予
    准許，原審為上訴人敗訴之判決，並依兩造之請求為假執行
    及免為假執行之宣告，經核於法並無不合。上訴論旨求予廢
    棄改判，為無理由，應予駁回。
九、本件事證已臻明確，兩造其餘攻擊防禦方法及舉證，經審酌
    後於判決之結果並無影響，爰不再贅詞論列。
十、據上論結，本件上訴為無理由，依民事訴訟法第449條第1項
    、第78條，判決如主文。
中    華    民    國    98    年    4     月    7     日
              民事第三庭    審判長法  官  陳照德
                                  法  官  朱樑
                                  法  官  李平勳
以上正本係照原本作成。
如對本判決上訴，須於收受判決送達後20日內向本院提出上訴書
狀，其未表明上訴理由者，應於提出上訴後20日內向本院提出上
訴理由書（須按他造人數附具繕本）。上訴時應提出委任律師為
訴訟代理人之委任狀。具有民事訴訟法第 466條之1第1項但書或
第 2項之情形為訴訟代理人者，另應附具律師及格證書及釋明委
任人與受任人有該條項所定關係之釋明文書影本。
                                  書記官  江丞晏
中    華    民    國    98    年    4     月    7     日


司法院資訊處製作；財團法人民間司法改革基金會備份。
